【裁判字號】    97,上,188
【裁判日期】    980225
【裁判案由】    返還定金
【裁判全文】
臺灣高等法院高雄分院民事判決           97年度上字第188號
上  訴  人  國堡興業股份有限公司
法定代理人  丙○○○
上  訴  人  乙○○
上列二人共同
訴訟代理人  朱淑娟律師
被上訴人    甲○○    住高雄市苓雅區○○○路6號5樓之2
訴訟代理人  林雯澤律師
上列當事人間請求返還定金事件，上訴人對於民國97年6 月27日
臺灣高雄地方法院96年度訴字第931 號第一審判決提起上訴，本
院於民國98年2 月11日言詞辯論終結，判決如下：
    主  文
上訴駁回。
第二審訴訟費用由上訴人連帶負擔。
    事 實 及 理 由
一、本件被上訴人主張：(一)被上訴人於民國93年12月30日向上訴
    人國堡興業股份有限公司（下稱國堡公司），購買坐落於高
    雄市○○區○○段781 地號、784 地號、785 地號及785-1
    地號土地及其上建物即門牌號碼為高雄市○○區○○路8 號
    之建物（下稱系爭不動產），約定買賣價金為新台幣（下同
    ）7,300 萬元，上訴人乙○○則擔任上訴人國堡公司之連帶
    保證人，並簽訂土地房屋買賣契約書（下稱系爭買賣契約）
    。被上訴人並於93年12月31日給付訂金100 萬元與上訴人國
    堡公司，及於94年1 月17日依約給付第二期款400 萬元，共
    計500 萬元，嗣被上訴人於辦理系爭不動產所有權移轉登記
    時，始發現系爭不動產早已設定本金最高限額1 億7 千萬元
    之抵押權（下稱系爭扺押權）予訴外人第一商業銀行股份有
    限公司（下稱第一銀行），被上訴人乃催告上訴人國堡公司
    依系爭買賣契約第4 條之約定塗銷系爭扺押權，詎上訴人國
    堡公司以其與貸款銀行即第一銀行就系爭扺押權未能達成塗
    銷協議，已經給付不能，而向被上訴人表示解除系爭買賣契
    約，足見係上訴人國堡公司未能履行系爭買賣契約第4 條之
    約定，此乃可歸責於上訴人國堡公司，其無權解除系爭買賣
    契約，其解除系爭買賣契約，自不生解約之效力。(二)被上訴
    人曾分別於95年10月27日及95年11月13日函催上訴人國堡公
    司儘速塗銷系爭抵押權登記及辦理所有權移轉登記，迄至提
    起本件訴訟，上訴人國堡公司仍無法依約塗銷系爭抵押權登
    記，其無法依債務本旨為給付，顯具有可歸責事由，爰依民
    法第227 條第1 項、第256 條、第229 條第2 項、第259 條
    第1 、2 款、第254 條之規定，以起訴狀繕本之送達，作為
    解除系爭買賣契約之意思表示，並請求上訴人國堡公司返還
    被上訴人已支付之價金500 萬元及分別自受領日起之法定遲
    延利息。又依系爭買賣契約第9 條約定，上訴人國堡公司應
    同時給付與已支付價金數目（即500 萬元）相同之違約金予
    被上訴人，故併請求上訴人國堡公司給付500 萬元之違約金
    。另上訴人乙○○為系爭買賣契約之連帶保證人，就上開債
    務，自應與上訴人國堡公司負連帶賠償責任，爰依債務不履
    行及連帶保證之法律關係，提起本件訴訟等情。聲明求為判
    決：(一)上訴人應連帶給付被上訴人10,000,000元，其中1,00
    0,000 元自93年12月31日起，其中4,000,000 元自94年1 月
    17日起，均至清償日止，按年息5%計算之利息。(二)願供擔保
    ，請准宣告假執行。
二、上訴人則以：上訴人乙○○代理上訴人國堡公司與被上訴人
    之受任人王世均洽談系爭不動產買賣事宜時，有告知系爭不
    動產已於86年2 月3 日設定系爭扺押權予第一銀行，王世均
    表示可透過其人脈關係壓低第一銀行之還款金額及塗銷系爭
    抵押權之登記，此事由被上訴人負責，而被上訴人未曾將其
    與第一銀行洽談結果告知上訴人，故被上訴人既承諾負責系
    爭抵押權塗銷事宜，則第一銀行不同意塗銷系爭扺押權，應
    係可歸責於被上訴人。又上訴人國堡公司每月需繳納20幾萬
    元貸款利息，資金壓力頗大，遂於95年11月3 日發函通知被
    上訴人解除系爭買賣契約，並依系爭買賣契約第10條之約定
    ，沒收被上訴人所給付之買賣價金500 萬元作為賠償。系爭
    買賣契約既已解除，上訴人國堡公司即無塗銷系爭抵押權之
    義務，被上訴人自不得依系爭買賣契約第9 條，請求上訴人
    給付違約金等語置辯。答辯聲明求為判決: (一)被上訴人之訴
    及假執行之聲請均駁回。(二)如受不利判決，願供擔保請准宣
    告免為假執行。
三、原審判決上訴人應給付被上訴人550 萬元（包括價金500 萬
    元及違約金50萬元），及其中100 萬元自93年12月31日起，
    其中400 萬元自94年1 月17日起，均至清償日止，按週年利
    率5%計算之利息。並駁回被上訴人其餘之請求（即違約金45
    0 萬元部分）。上訴人不服，提起上訴，上訴聲明求為判決
    ：(一)原判決不利於上訴人部分廢棄。(二)上開廢棄部分，被上
    訴人在第一審之訴駁回。被上訴人則答辯聲明求為判決: 駁
    回上訴。（被上訴人就其敗訴即違約金450 萬元部分，未據
    其聲明不服而告確定）。
四、兩造不爭執事項如下:
  (一)被上訴人於93年12月30日向上訴人國堡公司購買系爭不動產
    ，雙方並簽立系爭買賣契約書，上訴人乙○○則擔任上訴人
    國堡公司之連帶保證人。本件系爭買賣係由訴外人王世均代
    理被上訴人出面與上訴人國堡公司之代理人乙○○洽商，被
    上訴人於93年12月31日給付訂金100 萬元與上訴人國堡公司
    ，復於94年1 月17日交付第二期價款400 萬元予上訴人國堡
    公司。
  (二)被上訴人與上訴人國堡公司於93年12月30日簽訂系爭買賣契
    約，記載買賣價金為7,300 萬元，但上訴人所持有之買賣契
    約書，在買賣價款處另加註「以銀行5000萬元計」之字樣。
  (三)本件系爭不動產業經台灣高雄地方法院民事執處以96年度執
    字第108327號拍賣完畢，並已製作分配表完畢。本件買賣標
    的物即系爭不動產現已為第三人所有。
五、兩造爭執事項如下: (一)上訴人國堡公司於95年11月3 日解除
    本件系爭買賣契約，有無理由？(二)上訴人國堡公司有無違反
    系爭買賣契約第4 條之約定？被上訴人以起訴狀繕本之送達
    解除系爭買賣契約，有無理由？被上訴人請求上訴人應連帶
    返還500 萬元之訂金及價款，有無理由？(三)被上訴人請求上
    訴人連帶賠償違約金，有無理由？如有理由，其得請求之違
    約金為何？茲就此爭執點分述如下:
（一）上訴人國堡公司於95年11月3 日解除本件系爭買賣契約，
      有無理由？
  1.查，系爭買賣契約書第4 條約定: 「如有抵押權或其他設定
    者，應辦理所有權過戶『前』聲請塗銷登記不得延緩。」（
    見原審卷第12頁），足見上訴人國堡公司在辦理系爭不動產
    所有權移轉予被上訴人「前」，即負有塗銷系爭扺押權之義
    務。又上訴人乙○○於原審自承: 被上訴人「不」願背負系
    爭扺押權，所以才會在系爭買賣契約上記載「以銀行5,000
    萬元計」（買賣契約書見本院卷第58頁），意即如第一銀行
    要求清償5,000 萬元時，則被上訴人要給付價金7,300 萬元
    ，如第一銀行要求清償7,000 萬元，則被上訴人要給付價金
    9,000 萬元，被上訴人「不」需再背負系爭扺押權等語（見
    原審卷第97頁），準此，於簽訂系爭買賣契約書時，上訴人
    即知悉被上訴人既不願且毋庸背負系爭扺押權，則上訴人自
    有塗銷系爭扺押權之義務，應堪認定。
  2.上訴人主張代表被上訴人與上訴人國堡公司洽談本件系爭買
    賣之王世均表示可透過其人脈關係壓低第一銀行之還款金額
    及塗銷系爭抵押權，此事由被上訴人負責，嗣第一銀行不同
    意塗銷系爭扺押權，應屬可歸責於被上訴人云云，為被上訴
    人所否認。經查: (1)上訴人乙○○於原審陳稱: 「因為原告
    他們（指被上訴人）有認識立法委員，所以『我』認為他們
    應該可以去跟銀行去講，且銀行一般都可以講的。」等語（
    見原審卷第97頁），準此，足見係代表上訴人國堡公司與被
    上訴人洽談本件系爭買賣之乙○○個人主觀上認為被上訴人
    認識立法委員，應該可以去跟第一銀行洽談壓低還款金額及
    塗銷系爭抵押權事宜，並非被上訴人有承諾要負責與第一銀
    行洽談壓低還款金額及塗銷抵押權事宜。(2)證人王世均於原
    審證稱: 乙○○說系爭扺押權所擔保之借款，可以6,000 萬
    元左右讓第一銀行塗銷系爭扺押權登記，期間伊一再要求上
    訴人國堡公司塗銷系爭扺押權，但乙○○就系爭抵押權部分
    無法交代清楚，伊乃協同乙○○到第一銀行，始發現系爭扺
    押權除擔保原有之貸款外，乙○○還用立榮航空的股票作為
    擔保向第一銀行借款，並以系爭扺押權擔保，所以要塗銷系
    爭抵押權至少要1 億4 千萬元，伊覺得被騙了等情，足見證
    人王世均於簽約當時，未曾代被上訴人承諾負責與第一銀行
    洽談塗銷系爭扺銷權事宜，果真如上訴人所主張王世均有承
    諾負責與第一銀行洽談塗銷系爭扺銷權事宜，何以就此重要
    事項上訴人未要求於系爭買賣契約書上載明? 此與常情有違
    ，此外，上訴人未能舉證證明被上訴人或其代理人王世均有
    承諾負責與第一銀行洽談壓低還款金額及塗銷系爭抵押權事
    宜之情事，是其上開主張，自不足採信。(3)上訴人國堡公司
    先後向第一銀行貸款7,600 萬元及7,000 萬元（此7,000 萬
    元借貸部分，並提供立榮航空公司股票擔保）等情，為兩造
    所不爭執，又第一銀行函覆原審稱: 上訴人國堡公司尚欠第
    一銀行147,467,996 元及其利息暨違約金，系爭不動產市價
    已逾1 億2 千萬元，一銀不同意僅受償5 千萬至7 千萬元後
    ，塗銷系爭抵押權等情，有該函文在卷可證（見原審卷第17
    2 頁），而上開147,467,996 元債務，依原審96年度執字第
    108327號拍定系爭不動產後所作之分配表記載（見本院卷第
    49、50頁），均係在系爭扺押權擔保範圍內，故第一銀行將
    上開7,000 萬元之借款債權亦列為第1 順位扺押權（即系爭
    扺押權）所擔保之債權而優先受分配，足見上開7,000 萬元
    之借款債權除以立榮航空公司股票擔保外，並以系爭扺押權
    擔保，是上訴人主張上開7,000 萬元之借款債權不在系爭扺
    押權擔保範圍云云，不足採信。另上訴人於原審自承: 伊未
    告訴被上訴人有以立榮航空公司股票作為擔保向第一銀行借
    款一事等語（見原審卷第96頁），是被上訴人之受任人王世
    均於簽立系爭買賣契約時，縱有承諾負責與第一銀行洽談塗
    銷系爭抵銷權事宜，亦係在系爭扺押權所擔保之債務在7,60
    0 萬元範圍之情形下所為之應允，未料系爭扺押權尚需擔保
    另筆7,000 萬元之借款債務，此7,000 萬元債務之處理，則
    非王世均所得事先預料及應允之範圍，故第一銀行不同意上
    訴人國堡公司以清償5,000 萬元至7,000 萬元作為條件而塗
    銷系爭抵銷權，實乃上訴人隱瞞另一筆7,000 萬元之債務所
    致，非可歸責於被上訴人，上訴人主張被上訴人未履行承諾
    負責與第一銀行洽談壓低還款金額及塗銷系爭抵押權事宜云
    云，尚難採信。
  3.次查，上訴人國堡公司於95年10月17日以「本公司配合買方
    與貸款銀行協商塗銷抵押權等事宜，惟未獲貸款銀行應允，
    本件不動產已經『給付不能』。」為由，函催被上訴人於95
    年10月30日前出面商議系爭買賣契約履行或解約事宜，逾期
    即解除系爭買賣契約，並於95年11月3 日以被上訴人未於95
    年10月30日前出面商議系爭買賣契約履行或解約事宜為由，
    通知被上訴人解除系爭買賣契約等情，有律師函在卷可稽（
    見原審卷第17、18頁），依上開95年10月17日通知函內容即
    「『本公司』（即上訴人國堡公司）配合買方與貸款銀行協
    商塗銷抵押權等事宜」等語觀之，足見上訴人國堡公司有義
    務與第一銀行協商塗銷系爭抵押權事宜，否則其於上開函中
    何以未明確指摘被上訴人未履行其與第一銀行協商塗銷系爭
    抵押權事宜，並限期其履行，此與常情有違，故被上訴人或
    其受任人王世均未曾承諾負責與第一銀行洽談壓低還款金額
    及塗銷系爭抵押權事宜，應堪認定。又被上訴人既未曾同意
    負責與第一銀行洽談壓低還款金額及塗銷系爭抵押權事宜，
    而上訴人又負有塗銷系爭抵押權之義務，已如前述，則本件
    無法塗銷系爭抵押權應係可歸責於上訴人國堡公司，上訴人
    國堡公司自無權限期命被上訴人於95年10月30日出面商議系
    爭買賣契約履行或解約事宜，被上訴人亦無此義務，故其上
    開催告函，自不生催告遲延之效力，是上訴人國堡公司以被
    上訴人未於期限前出面與之商議系爭買賣契約履行或解約事
    宜為由，而於95年11月3 日解除本件系爭買賣契約，自不生
    解約之效力。
（二）上訴人國堡公司有無違反系爭買賣契約第4 條之約定？被
      上訴人以起訴狀繕本之送達解除系爭買賣契約，有無理由
      ？被上訴人請求上訴人應連帶返還500 萬元之訂金及價款
      ，有無理由？
  1.按契約解除時，當事人雙方負回復原狀之義務，由他方所受
    領之給付物，應返還之，且如受領之給付為金錢者，應附加
    自受領時起之利息償還之。民法第259 條第1 、2 款分別定
    有明文。
  2.查，依系爭買賣契約書第4 條約定，上訴人國堡公司於辦理
    系爭不動產所有權移轉予被上訴人「前」有塗銷系爭扺押權
    之義務，其無法塗銷系爭扺押權係可歸責於自己之事由所致
    ，已如前述，故上訴人國堡公司違反系爭買賣契約第4 條之
    約定，應堪認定。
  3.次查，被上訴人分別於95年10月27日及95年11月13日發函催
    告上訴人國堡公司儘速依約塗銷系爭抵押權後，將系爭不動
    產所有權移轉登記予被上訴人，上開催告函分別於95年10月
    27日及95年11月14日送達上訴人國堡公司等情，有該催告函
    及送達回證在卷可證（見原審卷第20至25頁），上開催告函
    文雖未限期，但迄至被上訴人於96年2 月8 日提起本件訴訟
    時止已達3 、4 個月，已屬相當之期限，上訴人國堡公司仍
    未能塗銷系爭扺押權登記，已屬遲延給付，其復於95年10月
    17日在通知被上訴人函文中，自承其「配合買方與貸款銀行
    協商塗銷抵押權等事宜，惟未獲貸款銀行應允，本件不動產
    已經『給付不能』。」（見原審卷第17頁)， 足見上訴人國
    堡公司已明確表明無法塗銷系爭扺押權登記，參以系爭不動
    產業於96年間遭原審民事執行處查封拍賣，拍定後，業於97
    年11月7 日製作分配表，現為第三人所有等情，有分配表在
    卷可參（見本院卷第49、50頁），且為兩造所不爭執，足認
    上訴人國堡公司已確定無法履行系爭買賣契約第4 條之義務
    即塗銷系爭扺押權，應堪予認定，是被上訴人於上訴人國堡
    公司遲延給付後，自無再限期催告上訴人國堡公司履約之必
    要，故被上訴人主張以起訴狀繕本之送達解除本件系爭買賣
    契約，自屬有據。從而被上訴人本於前開民法第259 條第1
    、2 款之規定，請求上訴人國堡公司返還500 萬元，及其中
    100 萬元自93年12月31日起，其中400 萬元自94年1 月17日
    起，均至清償日止，按週年利率5%計算之利息，應予准許。
    又上訴人乙○○係上訴人國堡公司之連帶保證人，自應就上
    開賠償與上訴人國堡公司負連帶給付之責。
（三）被上訴人請求上訴人連帶賠償違約金，有無理由？如有理
      由，其得請求之違約金為何？
  1.按系爭買賣契約書第9 條約定：「甲方（即上訴人國堡公司
    ）違背本契約各條所定意旨者，視為不賣，應須將所收金額
    加一倍賠償予乙方（即被上訴人）而甲方不得異議。」，有
    系爭買賣契約書在卷可稽（見原審卷第11至14頁）。查，上
    訴人國堡公司未能依系爭買賣契約書第4 條之約定塗銷系爭
    扺押權，已如前述，故被上訴人依系爭買賣契約書第9 條之
    約定及連帶保證之法律關係，請求上訴人連帶給付違約金，
    應屬有據，上訴人主張上訴人國堡公司無塗銷系爭抵押權之
    義務，被上訴人不得依系爭買賣契約第9 條，請求上訴人連
    帶給付違約金云云，不足採信。
  2.次按約定之違約金額過高者，法院得減至相當之數額，為民
    法第252 條所明定，此規定乃係賦與法院得依兩造所提出之
    事證資料，斟酌社會經濟狀況並平衡兩造利益而為妥適裁量
    、判斷之權限，非謂法院須依職權蒐集、調查有關當事人約
    定之違約金額是否有過高之事實，而因此排除債務人就違約
    金過高之利己事實，依辯論主義所應負之主張及舉證責任。
    況違約金之約定，為當事人契約自由、私法自治原則之體現
    ，雙方於訂約時，既已盱衡自己履約之意願、經濟能力、對
    方違約時自己所受損害之程度等主、客觀因素，本諸自由意
    識及平等地位自主決定，除非債務人主張並舉證約定之違約
    金額過高而顯失公平，法院得基於法律之規定，審酌該約定
    金額是否確有過高情事及應予如何核減至相當數額，以實現
    社會正義外，當事人均應同受該違約金約定之拘束，法院亦
    應予以尊重，始符契約約定之本旨。（參照最高法院93年度
    台上字第909 號判決）查，依前開系爭買賣契約書第9 條約
    定，上訴人國堡公司有違約之情形時，即應賠償所收金額1
    倍即500 萬元予被上訴人，本院審酌兩造於訂約時，既已盱
    衡自己履約之意願、經濟能力、對方違約時自己所受損害之
    程度等主、客觀因素，本諸自由意識及平等地位自主決定，
    而上訴人又未能舉證證明原審將違約金酌減為50萬元仍屬過
    高，有顯失公平等情形，應認原審將本件違約金酌減為50萬
    元，尚稱適當。
六、綜上所述，被上訴人本於債務不履行及連帶保證之法律關係
    ，請求上訴人連帶給付550 萬元（500 萬元+ 50萬元=550萬
    元），及其中100 萬元自93年12月31日起，其中400 萬元自
    94年1 月17日起，均至清償日止，按週年利率5%計算之利息
    ，為有理由，應予准許。是原審判命上訴人如數給付，於法
    並無不合。上訴意旨指摘原判決不當，求予廢棄改判，為無
    理由，應予駁回其上訴。
七、本件事證已臻明確，兩造其餘攻擊防禦方法於本件判決結果
    不生影響，故不再一一論述。又上訴人請求向第一銀行函詢
    上訴人國堡公司於86年2 月間提供立榮航空公司股票作為擔
    保向第一銀行借款，該債務是否在系爭扺押權擔保範圍內，
    惟依原審96年度執字第108327號分配表記載（見本院卷第49
    、50頁），該筆借款債務係在系爭扺押權擔保範圍內，故第
    一銀行將該筆借款債權列為第1 順位扺押權（即系爭扺押權
    ）所擔保之債權而優先受分配，故無再向第一銀行查詢之必
    要，故不予查詢，併此明。
八、據上論結，本件上訴為無理由，依民事訴訟法第449 條第1
    項、第85條第2 項，判決如主文。
中    華    民    國    98    年    2     月    25    日
                            民事第三庭
                                審判長法官  張國彬
                                法      官  吳登輝
                                法      官  鄭月霞
以上正本證明與原本無異。
如對本判決上訴，須於判決送達後20日內向本院提出上訴狀，其
未表明上訴理由者，應於上訴後20日內向本院提出上訴理由書（
均須按他造當事人之人數附繕本）。上訴時應提出委任律師或具
有律師資格之人之委任狀，並依附註條文規定辦理。
中    華    民    國    98    年    2     月    25    日
                                書  記  官  吳新貞
附註：
民事訴訟法第466 條之1 ：
對於第二審判決上訴，上訴人應委任律師為訴訟代理人，但上訴
人或其法定代理人具有律師資格者，不在此限。
上訴人之配偶、三親等內之血親、二親等內之姻親，或上訴人為
法人、中央或地方機關時，其所屬專任人員具有律師資格並經法
院認適當者，亦得為第三審訴訟代理人。
第1 項但書及第2 項情形，應於提起上訴或委任時釋明之。


司法院資訊處製作；財團法人民間司法改革基金會備份。
